臺灣基隆地方法院民事判決　　　　92年度訴字第566號
　　原　　　告　丙○○
　　訴訟代理人　乙○○律師
　　複代理人　　甲○○律師
　　被　　　告　庚○○
　　　　　　　　己○○
　　　　　　　　丁○○
　　　　　　　　戊○○
　　共　　　同
　　訴訟代理人　許智勝律師
當事人間請求遷讓房屋等事件，本院於民國九十三年十二月二十
二日言詞辯論終結，判決如下：
    主  文
被告己○○、庚○○應將坐落基隆市○○區○○段七九三、七九
０之一地號、中興段二小段三、四地號土地上建物即門牌號碼基
隆市○○路一八九號一、二樓房屋如附圖所示編號Ａ、Ｂ、Ｃ、
Ｄ、Ｅ、Ｆ部分遷讓交還原告。
被告己○○、庚○○、丁○○、戊○○並應給付原告新台幣貳拾
柒萬零玖佰貳拾伍元。被告己○○、庚○○自民國九十三年七月
十六日起至交還前開房屋之日止，按月給付新臺幣貳萬玖仟柒佰
柒拾貳元。
原告其餘之訴駁回。
訴訟費用由被告己○○、庚○○負擔。
本判決第一項命遷讓返還房屋部分，於原告以新臺幣陸拾萬元或
等值之台灣銀行基隆分行可轉讓定期存單、命給付金錢部分於原
告以到期金額三分之一金額之現金或等值之台灣銀行基隆分行可
轉讓定期存單，為被告供擔保後，分別得為假執行；但被告命遷
讓返還房屋部分以新臺幣壹佰捌拾參萬玖仟柒佰貳拾元、命給付
金錢部分以到期金額預供擔保，得免為假執行。
原告其餘假執行之聲請駁回。
　　事　實
甲、原告方面：
壹、聲明：
一、被告應將門牌號碼基隆市○○路189 號1 、2 樓房屋如附圖
    所示編號Ａ、Ｂ、Ｃ、Ｄ、Ｅ、Ｆ部分遷讓交還原告。
二、被告並應給付原告新台幣（下同）一百七十八萬六千三百二
    十元，及自起訴狀繕本送達翌日起至交還前開房屋之日止，
    按月給付二萬九千七百七十二元。
三、原告願供擔保提供現金或等值之台灣銀行基隆分行可轉讓定
    期存單為擔保，請准宣告假執行。
貳、陳述：
一、原告為基隆市○○區○○路一八九號房屋一、二樓（以下稱
    系爭房屋）及坐落基地基隆市○○區○○段七九三、七九０
    之一地號土地之所有權人。而被告並無權利占有系爭房屋一
    、二樓如附圖所示編號Ａ、Ｂ、Ｃ、Ｄ、Ｅ、Ｆ部分（以下
    簡稱系爭房屋系爭部分），原告屢次催請被告遷讓返還均未
    置理，為此提起本訴聲明如聲明第一項所示。
二、無權占有他人房屋可獲得相當於租金之利益，為社會通常觀
    念，被告無權占有房屋受有相當於租金之利益，原告因而受
    有損害。自得依民法第一百七十九條不當得利規定，請求被
    告返還相當於租金之利益。被告無權占有系爭房屋系爭部分
    ，經測量後面積共計六十五‧四八平方公尺，然原告僅就原
    起訴時自行估計之六十‧一三七五平方公尺面積，請求不當
    得利。坐落基地之申報地價為每平方公尺五萬八千五百二十
    元，系爭房屋現值為五萬三千四百元，因此兩者合計之土地
    及建物申報總價為三百五十七萬二千六百四十六元（
    60.1375 ×58520 ＋53400 ＝0000000）。 查系爭房屋位處
    商業區經濟繁榮，交通方便，又可做店面使用，茲依土地法
    第九十七條規定，得以上開土地及建物申報總價百分之十計
    算租金，因此每年租金應為三十五萬七千二百六十四元，爰
    請求被告等起訴前五年相當於租金之不當得利為一百七十八
    萬六千三百二十元，及自起訴狀繕本送達翌日起至返還系爭
    房屋之日止，按月給付二萬九千七百七十二元（357264÷12
    ＝29772）。
三、對被告抗辯之陳述：
（一）被告所稱信託登記乙節並未舉證，以實其說。證人陳惠姿
      之證言並非親自聽聞自鍾國卿故不可採。
（二）原告否認與被告成立使用借貸關係。但如認為兩造間成立
      使用借貸關係，依據民法第四百七十二條第二項規定及最
      高法院八十九年台上字第一九三號判決要旨，原告亦無庸
      終止隨時請求返還借貸物，因此原告亦得請求返還系爭房
      屋。
（三）系爭房屋系爭部分均為被告所占有使用，其中一樓之辦公
      桌及櫃子乃為被告己○○所開立之永群營造有限公司所使
      用，此可由勘驗筆錄所附現場照片可資佐證。
參、證據：提出建物登記簿謄本一份、土地登記簿謄本二份、律
    師函一份、地價謄本二份、房屋稅繳款書一份、基隆市都市
    計畫土地使用分區證明書一份等物為證。
乙、被告方面：
壹、聲明：求為判決駁回原告之訴及其假執行之聲請，如受不利
    判決願供擔保聲請宣告免為假執行。
貳、陳述：
一、系爭房屋係由原告之配偶訴外人鍾澄榕於八十六年七月二十
    五日贈與原告，而訴外人鍾澄榕與被告己○○為兄弟關係，
    原告與被告庚○○為妯娌關係，被告己○○、庚○○居住使
    用系爭房屋已達數十年之久原告均知悉且無異議，被告丁○○、戊○○並未居住於系爭房屋，僅曾經
    而現在亦已遷出。
二、九十三年四月六日履勘現場，被告庚○○陳述原告指界由地
    政事務所繪製複丈成果圖部分均由其與被告己○○使用。
三、系爭房屋於四十一年間由訴外人鍾澄榕及被告己○○之父鍾
    國卿新建取得所有權，而其坐落之基隆市○○區○○段七九
    三、七九０之一地號土地，則為鍾國卿另於五十四年購買取
    得所有權，而土地及房屋均係由鍾國卿信託登記於訴外人鍾
    澄榕名下。被告己○○自出生以來均居住於系爭房屋達五十
    八年，被告庚○○六十二年一月二十九日嫁給被告己○○後
    亦居住於系爭房屋三十一年，期間照顧公婆至八十二年間二
    人過世為止，迄今祖先牌位亦由被告設於系爭房屋膜拜，系
    爭房屋之房屋稅、地價稅及電費亦均由被告繳納，應非無權
    占有。又被告所使用之空間僅有系爭房屋中一小部分，並非
    全部使用，系爭房屋一樓辦公桌三張及鐵櫃一個乃訴外人鍾
    澄榕所有，二樓被告僅使用中間床鋪而已。
四、系爭房屋既然僅為鍾國卿信託登記於訴外人鍾澄榕名下，故
    在鍾國卿過世後，信託關係應消滅，系爭房屋即應由全體繼
    承人繼承。因此原告與訴外人鍾澄榕間之贈與契約及移轉登
    記行為均為通謀虛偽意思表示而無效。
五、被告己○○、庚○○居住於系爭房屋均係以所有之意思、善
    意、和平及公然占有，非惡意占有，原告不得請求被告給付
    不當得利。
六、原告應由默示同意被告己○○、庚○○二人使用系爭房屋而
    成立使用借貸契約，而原告並未合法終止使用借貸關係，故
    不能請求返還系爭房屋。
參、證據：提出證人陳惠姿及證物系爭房屋及坐落基地之登記簿
    謄本、被告丁○○、戊○○之
    屋稅繳款書一份等物為證。
丙、本院依原告聲請囑託基隆市信義地政事務所繪製複丈成果圖
    。
    理  由
一、原告主張其為系爭房屋之所有權人，而被告等無權占有系爭
    房屋系爭部分，因此訴請被告返還系爭房屋遭到被告占有之
    系爭房屋系爭部分。另被告占有系爭房屋系爭部分使用顯受
    有相當租金之不當得利，因此亦請求被告給付自起訴狀繕本
    十元，及自起訴狀繕本送達翌日起至交還前開房屋之日止，
    按月給付二萬九千七百七十二元。
二、被告抗辯要旨為：（一）被告己○○、庚○○等則以系爭房
    屋為被告己○○與原告之配偶訴外人鍾澄榕之父鍾國卿所購
    買取得所有權，而信託登記在訴外人鍾澄榕名下，而信託登
    記於鍾國卿死亡時應已消滅，系爭房屋即應由鍾國卿之全體
    繼承人繼承而變成共有，而非訴外人鍾澄榕單獨所有，而原
    告丙○○為訴外人鍾澄榕之配偶應知悉上情，因此其與訴外
    人鍾澄榕間之系爭房屋之贈與契約及物權移轉行為均屬通謀
    虛偽意思表示應屬無效，則系爭仍應由訴外人鍾澄榕、己○○及其他兄弟共有。如認為系爭房屋仍屬原告所有，則原告
    應默示被告己○○、庚○○使用，而與被告成立使用借貸關
    係，則原告亦不得請求被告等返還系爭房屋。另被告等為以
    所有意思、善意、和平占有系爭房屋，即不成立不當得利。
    （二）被告丁○○、戊○○則辯稱並未居住於系爭房屋系爭
    部分，因此原告不得請求被告丁○○、戊○○返還系爭房屋
    系爭部分及給付相當於租金之不當得利。
三、經查，原告主張系爭房屋為其所有，業據其提出建物登記簿
    謄本一份在卷可參，堪可採信。至被告辯稱系爭房屋乃鍾國
    卿信託登記與訴外人鍾澄榕，雖據其提出系爭房屋之舊式登
    記簿謄本一份及證人陳惠姿為證，但查以系爭登記簿謄本之
    記載並無法證明系爭被告抗辯信託登記之存在，蓋縱然如被
    告所稱系爭房屋係四十一年間由鍾國卿出資新建取得所有權
    ，但既然逕登記為訴外人鍾澄榕所有，而且鍾國卿亦無不能
    將系爭房屋登記自己名下之情形，依理應認乃為將系爭房屋
    所有權贈與訴外人鍾澄榕之意思，而非信託之意思。至證人
    陳惠姿雖證述曾經聽聞鍾陳碧即鍾國卿之配偶，訴外人鍾澄
    榕及被告己○○之母陳述系爭房屋僅先登記在訴外人鍾澄榕
    名下，但因系爭房屋係祖厝以後要由五個兄弟均分等語。然
    查，如被告所辯出資新建系爭房屋者並非鍾陳碧，而為鍾國
    卿，鍾陳碧之意思不能代表鍾國卿亦有上揭意思，因此單以
    陳惠姿之證言亦無法認定其所主張系爭房屋乃鍾國卿信託登
    記與訴外人鍾澄榕為真。是以訴外人鍾澄榕乃為系爭房屋之
    真正所有權人，則其將系爭房屋贈與原告並辦理所有權移轉
    登記為原告所有，原告當然亦合法取得系爭房屋所有權。而
    被告雖又抗辯訴外人鍾澄榕與原告間之贈與契約為通謀虛偽
    意思表示，但未據其提出任何證據為佐，此部分抗辯不足採
    信。
四、再查被告己○○、庚○○及被告丁○○、戊○○尚未搬離系
    爭房屋前確實均占有系爭房屋系爭部分使用，經業據本院履
    勘現場，製作勘驗筆錄一份在卷，被告庚○○並當場陳稱原
    告訴訟代理人指定繪製複丈成果圖之部分均由被告己○○及
    其使用中，被告丁○○、戊○○如果返回基隆亦居住系爭房
    屋等語，及囑託基隆市信義地政事務所依據原告訴訟代理人
    指定之界線繪製複丈成果圖一份等物，亦足認定。至於被告
    訴訟代理人嗣後辯稱被告己○○、庚○○並未使用系爭房屋
    系爭部分全部，要難採信。
五、末按民法第一百五十三條第一項規定，當事人互相表示意思
    一致者，無論其為明示或默示，契約即為成立。又按所謂默
    示之意思表示，係指依表意人之舉動或其他情事，足以間接
    推知其效果意思者而言，若單純之沉默，則除有特別情事，
    依社會觀念可認為一定意思表示者外，不得謂為默示之意思
    表示（最高法院29年上字第762 號判例要旨）。而查，被告
    己○○自出生即居住系爭房屋，而被告庚○○則自與被告己○○結婚即居住於系爭房屋內長達三十一年，被告丁○○、
    戊○○遷居之前亦均居住上址此部分未據原告爭執，則被告
    己○○、庚○○及居住於系爭房屋長達三十年以上，被告丁○○、戊○○亦應有二十年許均可認定，而其間系爭房屋原
    所有權人為原告之配偶鍾澄榕嗣於八十六年間方由鍾澄榕贈
    與而變更為原告，因此原告於取系爭房屋之所有權前即應知
    悉系爭房屋系爭部分乃由被告己○○、庚○○、丁○○、戊○○占有長期使用中，且參酌兩造間存在有親近之姻親關係
    ，則原告自取得系爭房屋所有權後遲至九十二年十一月間方
    對被告發出律師函，嗣於同年十二月間提起本件訴訟，其間
    約有五年期間原告均容任被告等無償使用系爭房屋系爭部分
    ，因上揭特別情事原告之容任行為當非屬單純之沈默，應足
    信其容任行為依據社會觀念可認為默示被告等無償使用系爭
    房屋之意思，因此原告與被告己○○、庚○○、丁○○、戊○○間應因默示意思表示成立使用借貸關係。
六、又按民法第一百五十三條第二項規定，當事人對於必要之點
    ，意思一致，而對於非必要之點，未經表示意思者，推定其
    契約為成立，關於該非必要之點，當事人意思不一致時，法
    院應依其事件之性質定之。再按民法第四百七十條第二項規
    定，借貸未定期限，亦不能依借貸之目的而定其期限者，貸
    與人得隨時請求返還借用物。又按借貸未定期限，亦不能依
    借貸之目的而定其期限者，貸與人無庸終止契約，即得依民
    法第四百七十條第二項規定，隨時請求返還借用物，其請求
    權之消滅時效，應自借貸契約成立時開始進行（最高法院89
    年度台上字第193 號判決要旨）。原告與被告間雖成立使用
    借貸關係，但就借貸期限此非必要之點未經表示意思，仍可
    推定契約成立，依民法第一百五十三條第二項規定由法院決
    定之，然因本院亦無法自借貸目的定出期限，因此就依據民
    法第四百七十條第二項規定，法院認此應屬未定期限之借貸
    契約，依據前揭判例要旨原告自得隨時請求被告返還系爭房
    屋系爭部分。是以被告己○○、庚○○現仍占有系爭房屋系
    爭部分原告自得請求被告己○○、庚○○返還系爭房屋系爭
    部分。至被告丁○○、戊○○部分辯稱現已未占有系爭房屋
    系爭部分使用並已於本案審理期間九十三年七月十五日將戶
    籍登記遷離系爭房屋，此有
    亦芬、戊○○辯稱已無使用系爭房屋可資採信，而被告戊○○、丁○○現既未使用系爭房屋系爭部分，原告即不得請求
    被告丁○○、戊○○返還系爭房屋系爭部分。
七、原告與被告間前既成立使用借貸契約，則被告使用系爭房屋
    系爭部分顯非無法律上原因，原告在使用借貸契約成立期間
    不得請求被告給付相當於租金之不當得利。然原告業於九十
    二年十一月十一日委託律師發函催告被告返還系爭房屋系爭
    部分則自該時起，兩造間使用借貸關係即已終止，被告等即
    均屬無權占有系爭房屋系爭部分。而使用他人房屋及土地，
　　依通常情形可受有相當於租金之利益，對於房屋土地所有權
  　人而言，依通常情形亦受有相當於租金之損害，是自九十二
    年十一月十二日起原告主張依民法第一百七十九條不當得利
    法則請求被告給付相當於租金計算之不當得利，即非無據。
    依土地法第九十七條第一項規定，城市地方房屋之租金以不
    超過土地及其建築物申報總價額年息百分之十為限。本件被
    告占用系爭房屋系爭部分，經測量後面積共計六十五‧四八
    平方公尺，然原告僅就原起訴時自行估計之六十‧一三七五
    平方公尺面積，請求不當得利，本件原告所有系爭房屋所坐
    落之土地，其申報地價為每平方公尺五萬八千五百二十元，
    系爭房屋現值為五萬三千四百元，因此兩者合計之土地及建
    物申報總價為三百五十七萬二千六百四十六元（60.1375 ×
    58520 ＋53400 ＝0000000）。 查系爭房屋位處商業區經濟
    繁榮，交通方便，又可做店面使用，茲依土地法第九十七條
    規定，得以上開土地及建物申報總價百分之十計算租金，因
    此每年租金應為三十五萬七千二百六十四元，每月之租金應
    為二萬九千七百七十二元（357264÷12＝29772）。 而因在
    九十二年十一月十二日起至被告丁○○、戊○○九十三年七
    月十五日遷離上址前，共有九個月又三天期間，被告等四人
    均占有系爭房屋系爭部分使用，合計應給付二十七萬零九百
    二十五元（29772 ×9 ＋29772 ×1 ／10＝270925）；而九
    十三年七月十六日起僅有被告己○○、庚○○占有系爭房屋
    系爭部分使用，因此僅其等在搬離系爭房屋系爭部分前應按
    月給付二萬九千七百七十二元。
八、從而，原告依所有物返還請求權，請求被告己○○、庚○○
    應將系爭房屋系爭部分返還原告，及基於不當得利返還請求
    權，請求被告己○○、庚○○、戊○○、丁○○給付二十七
    萬零九百二十五元及被告己○○、庚○○自九十三年七月十
    六日起至遷讓返還系爭房屋之日止，按月給付原告二萬九千
    七百七十二元相當於租金之損害之請求，為有理由，應予准
    許；逾上開範圍之請求，為無理由，應予駁回。
九、兩造分別陳明願供擔保，聲請宣告假執行或免為假執行，經
    核原告勝訴部分，合於法律規定，爰各酌定相當之擔保金額
    宣告之；至原告敗訴部分，其假執行之聲請，即失所附據，
    應予駁回。
據上論結，本件原告之訴為一部有理由，一部無理由，依民事訴
訟法第七十九條，第三百九十條第二項、第三百九十二條第二項
，判決如主文。
中　　華　　民　　國　　94　　年　　1 　　月　　5 　　日
        　　          臺灣基隆地方法院民事庭
                          法      官　王翠芬
右為以上正本係照原本作成。
對於本件判決如有不服，應於收受送達後二十日內向本院提出上
訴書狀，敘述上訴之理由，上訴於臺灣高等法院，並按他造當事
人之人數附具繕本。
中　　華　　民　　國　　94　　年　　1 　　月　　5 　　日
                          法院書記官  修丕龍
